最高法院民事判決　　　　　　　　　　　　　　　八十六年度台上字第一六二四號
　　上　訴　人　平和旅行社股份有限公司
　　法定代理人　胡兆祖
　　訴訟代理人　周燦雄律師
　　被 上訴 人　甲○○
右當事人間請求遷讓房屋事件，上訴人對於中華民國八十五年八月二十日台灣高等法
院第二審判決（八十五年度重上字第一一一號），提起上訴，本院判決如左：
    主  文
原判決關於駁回上訴人就遷讓返還房屋之上訴及第一審判決關於命上訴人遷讓返還房
屋，暨各該訴訟費用部分均廢棄。
右開廢棄部分，被上訴人在第一審之訴駁回。
其他上訴駁回。
關於駁回其他上訴部分，第三審訴訟費用由上訴人負擔；其他各審訴訟費用，由被上
訴人負擔。
    理  由
本件被上訴人主張：門牌號碼台北市○○○路○段二三八號八樓房屋（下稱系爭房屋
）為伊所有，原委由伊父黃尚權管理，黃尚權已於民國八十二年一月十四日死亡，伊
即未再委託他人管理，惟近日發現上訴人未向伊合法承租系爭房屋，竟無權占有使用
系爭房屋經營旅行社業務，侵害伊之所有權等情，爰依民法第七百六十七條物上請求
權及第一百八十四條侵權行為規定，求為命上訴人將系爭房屋遷讓返還伊，並自八十
三年四月八日起至遷讓之日止按月賠償伊相當於租金之損害金新台幣（下同）十一萬
六千六百六十七元之判決。
上訴人則以：系爭房屋為訴外人虹邦建設事業股份有限公司（下稱虹邦公司）投資興
建，僅以贈與關係登記於被上訴人名義，被上訴人從未受領該贈與物之交付，亦未占
有該屋，該屋自始由虹邦公司管理。出租系爭房屋係於八十三年四月八日由伊與虹邦
公司之職員史金弟代理簽約，當時被上訴人亦任職虹邦公司，伊與虹邦公司所簽訂系
爭房屋租約，被上訴人應受其拘束。縱認被上訴人並未授權虹邦公司之職員簽約，但
其明知該公司以被上訴人名義與他人簽約而不表示反對，亦應負表見代理授權人責任
等語，資為抗辯。
原審以：被上訴人主張之前開事實，業據提出建物登記簿謄本、房屋租賃契約書各乙
份為證（一審卷九至十二頁），系爭房屋係於八十年五月十六日登記為被上訴人所有
名義，有建物登記簿謄本可憑，被上訴人為系爭房屋之所有權人，應無可疑。上訴人
雖抗辯：系爭房屋係虹邦公司投資興建，惟未舉證以實其說，已難採信。況上訴人於
第一審已自認系爭房屋為黃尚權個人投資興建（一審卷二六頁），其抗辯系爭房屋係
虹邦公司投資興建之資產乙節，自無足取。上訴人另辯稱：被上訴人雖獲贈與系爭房
屋，然被上訴人從未受領贈與物之交付，亦未占有贈與物，而係由虹邦公司管理云云
，但被上訴人係原始起造人，有台北市政府工務局建造執照影本在卷足憑（一審卷八
十至八一頁），於建成後即辦妥保存登記而原始取得，自無需另行交付以完成占有，
上訴人執此抗辯並不足以證明其有合法之使用權源。上訴人所提出之房屋租賃契約書
係虹邦公司職員史金弟代理被上訴人與上訴人所簽訂，業經證人史金弟到場證述屬實
（一審卷四四頁、原審卷九○頁）。上訴人抗辯被上訴人有授與出租系爭房屋之代理
權予虹邦公司云云，然為被上訴人所否認，依民事訴訟法第二百七十七條規定，上訴
人自應就此有利於己之事實負舉證責任。上訴人雖提出虹邦敦南大樓管理委員會會議
紀錄、虹邦總機構工作會報紀錄及繳費收據等件為證（一審卷三三至四一、六五至七
○頁）。惟查，上開管理委員會會議紀錄，被上訴人並未參加，且會議內容亦無任何
有關被上訴人授與代理權予虹邦公司之記載。另工作會報紀錄固載有被上訴人之父黃
尚權指示「敦南大樓出租及成屋銷售」、「敦南大樓之出租，同仁繼續推薦客戶」之
旨，其中所指「敦南大樓」並未明確指明有包括系爭房屋在內，已有疑義。又縱認包
括系爭房屋在內，充其量亦僅為被上訴人之父黃尚權委任虹邦公司處理系爭房屋之出
租事宜，尚難認被上訴人有委任虹邦公司處理系爭房屋之出租情事。況黃尚權已於八
十二年一月十四日死亡（一審卷八二頁、原審卷八九、一○八頁），則縱認黃尚權有
委任虹邦公司處理系爭房屋之出租事務，該委任關係依民法第五百五十條之規定，亦
因委任人黃尚權之死亡而消滅。且被上訴人與其父黃尚權間關於系爭房屋管理之委任
關係亦因受任人黃尚權之死亡而消滅，虹邦公司自八十二年一月十四日起亦無處理系
爭房屋出租之權限。至於上開繳費收據，僅能證明虹邦公司有代被上訴人繳納違章建
築強制拆除及房屋稅等費用，亦難據此認定被上訴人有授與代理權予虹邦公司之事實
。又被上訴人將系爭房屋委由黃尚權管理，其印章亦因而由黃尚權保管，惟雙方委任
關係既因黃尚權之死亡而消滅，縱被上訴人於黃尚權死亡後未收回印章，亦難認被上
訴人已將印章交由虹邦公司使用，故不能僅以被上訴人之印章仍置於虹邦公司，即謂
被上訴人有授與代理權予虹邦公司以處理系爭房屋之出租事宜。上訴人抗辯：虹邦公
司持有被上訴人之印章，即表示虹邦公司有權管理系爭房屋云云，即不可採。再由證
人史金弟、陳麗輝到場陳述之證言（一審卷五二頁背面、原審卷九○頁背面），足見
八十三年四月八日虹邦公司以被上訴人名義與上訴人簽訂系爭租約時，虹邦公司管理
印章之財務部人員並未通知被上訴人，而證人史金弟係向虹邦公司財務部領取被上訴
人印章使用，其亦未通知被上訴人甚明，被上訴人主張其不知系爭租約簽訂事宜，應
為可信。又證人陳慧卿（被上訴人之繼母）係虹邦公司之負責人，系爭租約又係由其
決定、指示其所屬人員與上訴人簽訂，其與本件即有利害關係，是其所為證言（原審
卷八九頁），顯有偏頗上訴人之虞，自難採信。另證人顓孫蔭祖即系爭房屋之大樓管
理公司之總經理證稱，被上訴人曾於八十四年六、七月間，向上訴人之負責人胡兆祖
表示，其未曾將系爭房屋出租予上訴人，而未聽到雙方談續租之事等語（一審卷六一
頁），上訴人抗辯當時被上訴人是與其談續租事宜云云，自不足取。至於證人李思本
已證稱，其不知系爭房屋租約之事（原審卷八八頁背面、九一頁），其證言亦難資為
有利於上訴人之認定。上訴人雖另提出訴外人之租賃契約影本五份為證（原審卷三八
至五二頁），然該五間房屋之所有權人如何處理管理各自房屋，乃各人所為自己之決
定，非謂該五人同意由虹邦公司代為處理出租事宜，即得據以推論被上訴人亦已同意
由虹邦公司處理系爭房屋之租約。上訴人既未能證明被上訴人明知虹邦公司代理被上
訴人以其名義與上訴人簽訂系爭租約，且未為反對之意思表示之情事，則其抗辯被上
訴人明知虹邦公司以被上訴人名義與他人簽約而不表示反對，應負表見代理人授權人
之責任云云，亦非可取。上訴人係於第一審判決後，原審審理中之八十五年四月十三
日自行遷離系爭房屋，並由被上訴人於同年四月二十五日收回自行管理，為兩造所自
承（原審卷八八頁），是本件上訴人就遷讓返還房屋部分，已無保護之理由，其上訴
即無必要。被上訴人為系爭房屋之所有權人，上訴人既未能證明其有何正當權源而自
八十三年四月十五日起占有使用系爭房屋，即屬無權占有，被上訴人自得依物上請求
權請求上訴人將系爭房屋遷讓返還予被上訴人。上訴人無權占有系爭房屋，被上訴人
因而受有相當於租金之損害，被上訴人自得依侵權行為之規定，請求上訴人賠償相當
於租金之損害金，而系爭房屋每月之租金，依系爭租約之約定為每月十一萬六千六百
六十七元，為上訴人所不爭，從而被上訴人請求上訴人自八十三年四月十五日起至遷
讓房屋之日止按月給付上開金額之損害金，洵屬有據，均應准許，爰維持第一審所為
被上訴人勝訴之判決，駁回上訴人之上訴。
原判決關於駁回上訴人就遷讓返還房屋上訴部分：
查被上訴人請求上訴人遷讓返還系爭房屋部分，經第一審判決被上訴人勝訴，上訴人
聲明不服提起第二審上訴後，上訴人既於原審審理中之八十五年四月十三日自行遷離
系爭房屋，並由被上訴人於同年四月二十五日收回管理。則被上訴人就此遷讓返還房
屋部分之請求，自無保護之必要，此權利保護要件，於原審言詞辯論終結時既有欠缺
，縱此要件之欠缺係因上訴人之行為所致，仍應認被上訴人請求遷讓返還房屋部分之
訴為無理由，不應准許。第一審就此部分為被上訴人勝訴之判決，尚有未合，原審予
以維持，駁回上訴人之上訴，自有可議，均無可維持。惟此部分本院已可依原審合法
確定之事實自為判決，上訴論旨，求予廢棄，非無理由。爰將此部分第一、二審所為
被上訴人勝訴之判決廢棄，改判駁回被上訴人在第一審之訴。
原判決其餘部分：
經核於法並無違背，上訴論旨，就原審取捨證據、認定事實之職權行使，指摘原判決
此部分不當，求予廢棄，非有理由。
據上論結，本件上訴一部為有理由，一部為無理由。依民事訴訟法第四百七十七條第
一項、第四百七十九條第一款、第四百八十一條、第四百四十九條第一項、第七十八
條，判決如主文。
中      華      民      國    八十六    年      五      月    二十二    日
                              最高法院民事第二庭
                                  審判長法官  曾  桂  香
                                        法官  劉  延  村
                                        法官  徐  璧  湖
                                        法官  劉  福  聲
                                        法官  袁  再  興
      右正本證明與原本無異
                                              書  記  官
中      華      民      國    八十六    年      六      月      五      日
